臺灣臺北地方法院民事判決　　　　　　　98年度訴字第1128號
原　　　告　 呂學銘
被　　　告　 陳中肯
訴訟代理人　 陳尚麟
上列當事人間請求損害賠償事件，經本院於中華民國100年6月9
日言詞辯論終結，判決如下：
    主      文
被告應給付原告新臺幣貳拾萬貳仟陸佰肆拾陸元及自民國九十
八年四月二十四日起至清償日止按年利率百分之五計算之利息。
原告其餘之訴駁回。
訴訟費用由被告負擔新臺幣貳仟伍佰肆拾元，餘由原告負擔。
本判決得假執行；但被告如以新臺幣貳拾肆萬元為原告預供擔保
，得免為假執行。
原告其餘假執行之聲請駁回。
    事實及理由
一程序方面：
  (一)按訴狀送達後，原告不得將原訴變更或追加他訴，但擴張或
    減縮應受判決事項之聲明者，不在此限，民事訴訟法第255
    條第1項第3款定有明文。原告起訴請求被告給付新臺幣（下
    同）1,137,000元，嗣於民國98年4月23日具狀變更聲明請求
    被告給付1,137,000元及其法定遲延利息，又於100年4月15
    日具狀變更聲明請求被告給付980,931元及其法定遲延利息
    、於100年5月3日言詞辯論期日變更聲明請求被告給付965,
    931元及其法定遲延利息，核屬擴張或減縮應受判決事項之
    聲明，應予准許。
  (二)被告未於最後言詞辯論期日到場，核無民事訴訟法第386條
    所列各款情形，應依原告之聲請，由其一造辯論而為判決。
二原告主張：被告於97年8月19日下午3時許，駕駛車牌962-EY號
  營業用小客車（下稱小客車）行經臺北市○○區○○路2段4巷
  巷口時，追撞左前方由原告騎乘之車牌CVY-326號重型機車（
  下稱機車）右後方（下稱系爭事故），致原告受有右側遠端鎖
  骨骨折、右側外踝骨折、右膝擦傷等傷害，原告得依民法第
  184條第1項前段、第191條之2、第193條、第195條及第196條
  規定，請求被告賠償醫療費用77,971元、財物損害24,000元、
  租屋療養費用45,000元、看護費用159,000元、工作損失42萬
  元及精神慰撫金24萬元，共計980,931元等情。求為判命被告
  給付原告965,931元及自98年4月23日民事準備書狀送達翌日起
  至清償日止按年利率5%計付利息之判決，並願供擔保，請准宣
  告假執行。
三被告辯稱：系爭事故係因被告反應較慢，閃避不及所致，但原
  告與有過失；原告自費選擇住單人病房非醫療所需，其費用非
  屬必要醫療費用；財物損害中除機車修理費用3,000元外，其
  餘未據舉證，工作損失亦無依據；原告由家屬看護所需費用，
  除於手術後60日內按日以1萬元計算之6萬元外，其餘非屬必要
  ；兩造因系爭事故同受折磨，各自精神損失難定；原告已受領
  強制汽車責任保險給付43,400元，應予扣除等語。聲明請求駁
  回原告之訴及其假執行之聲請。
四兩造不爭執事項（參見本院卷第90頁之98年7月17日言詞辯論
  筆錄）：
  (一)被告於97年8月19日下午3時許，駕駛小客車行經臺北市○○
    路○段4巷巷口時，小客車左前側與原告之機車右側車身碰撞
    ，致原告人車倒地，受有右側遠端鎖骨骨折、右側外踝骨折
    、右膝擦傷等傷害。
  (二)被告就系爭事故之發生有過失。
  (三)下列費用為原告因系爭事故所支出之必要費用：
    1.97年8月19日初診費用680元、97年8月19日至30日住院費
      用27,912元、97年9月5日至97年10月28日回診費用2,835
      元、97年8月20日至97年10月28日計程車費用3,790元、輪
      椅等費用4,475元、98年2月9日至11日住院費用3,004元、
      97年11月7日至98年3月3日回診費用3,275元、97年11月7
      日至98年3月3日計程車費用3,l20元。
    2.租屋療養費用45,000元。
    3.機車修理費3,000元。
五本院之判斷：
  (一)按因故意或過失不法侵害他人之權利者，負損害賠償責任；
    不法侵害他人之身體或健康者，對於被害人因此增加生活上
    之需要者，應負損害賠償責任；不法侵害他人之身體、健康
    ，被害人雖非財產上之損害，亦得請求賠償相當之金額，民
    法第184條第1項前段、第193條第1項、第195條第1項前段分
    別定有明文。本件被告不爭執駕駛小客車因過失撞傷原告而
    應負損害賠償責任，亦不爭執原告因系爭事故受傷而必須支
    出醫療與交通等費用共計49,091元、租屋療養費用45,000元
    ，並因機車受損而支出修理費3,000元等情（參見兩造不爭
    執事項(三)），惟否認單人病房費用40,600元及超過6萬元之
    看護費用為增加生活上需要之必要支出，並辯稱：原告就損
    害之發生與有過失，所請求之其他財物損害未據舉證，工作
    損失亦無依據，兩造因系爭事故同受精神損失，原告已受領
    之強制汽車責任保險給付43,400元應扣除等語。經查：
    1.關於財物損害部分：
      除機車修理費3,000元外，原告雖主張其手錶、手提包、
      原子筆、衣褲、安全帽因損壞或遺失而受有損害，惟未據
      舉證有損壞或遺失之事實，尚難採信。
    2.關於單人病房費用部分：
      原告主張支出單人病房費用共計40,600元（參見本院卷第
      32、33頁之97年8月26日、30日收據所載兩筆18,240元病
      房費、第40頁之98年2月11日收據所載4,120元病房費、第
      89頁之98年7月17日言詞辯論筆錄、第130頁之100年4月7
      日言詞辯論筆錄），雖陳稱係因健保病房有三張病床，床
      邊僅有一張椅子，空間不足供照顧者過夜休息等語，惟被
      告辯稱：醫院有家屬休息室，全日有護士值班，照顧者毋
      須在病房過夜休息等語，且原告未舉證證明健保病房無法
      容其照顧者於照顧期間之作息需求，難認上開單人病房費
      用係因增加生活上需要之必要支出。
    3.關於看護費用部分：
      按親屬代為照顧被害人之起居，固係基於親情，但親屬看
      護所付出之勞力並非不能評價為金錢，雖因兩者身分關係
      而免除被害人之支付義務，惟此種基於身分關係之恩惠，
      自不能加惠於加害人。故由親屬看護時縱然無現實看護費
      之支付，仍應認被害人受有相當於看護費之損害，得向加
      害人請求賠償，始符公平原則，亦符民法第193條第1項所
      定「增加生活上需要」之意旨。本件原告主張：其於97年
      8月19日至30日、98年2月9日至11日住院共計15日內及兩
      次出院後60日、12日共計72日內，均須家屬看護，得分別
      請求賠償15,000元、144,000元等語，被告除對原告於手
      術後60日內按每日1萬元計算之看護費用6萬元不爭執外，
      否認其餘看護費用之必要性。經查，依國泰綜合醫院97年
      10月28日、98年2月20日診斷證明書所載：原告於97年8月
      19日經急診入院手術鋼釘板內固定，於97年8月30日出院
      ，98年2月9日入院手術拔釘，98年2月11日出院等情（參
      見本院卷第27、28頁）及該醫院99年8月5日(99)管歷字第
      1227號函所載：原告因右肩與右腳皆有骨病，並行內固定
      術，故術後活動較不方便，宜有他人協助日常生活，所需
      期間約為5週至6週等情（參見本院卷第118頁），可知原
      告於97年8月19日住院手術鋼板內固定後6週（42日）內及
      98年2月9日至11日（3日）住院手術拔釘期間，應有看護
      之必要。再參酌97年及98年臺北巿病患住院及居家之全日
      看護費用在1,900元至2,500 元間等情（參見本院卷第157
      至160頁之臺北巿照顧服務員職業工會100年5月26日北巿
      照工字第10007號函），則原告主張於97年8月19日至30日
      及98年2月9日至11日住院共15日期間按日以1,000元計算
      之看護費用15,000元、出院後之97年8月31日至97年9月29
      日共30日內按日以2,000元計算之看護費用6萬元，合計
      75,000元，堪認係增加生活上需要之必要支出；逾此之看
      護費用，難認有必要。
    4.關於租屋療養費用部分：
      原告主張於系爭事故後因行動不便而承租一樓房屋療養3
      個月，支出費用共計45,000元等情，被告已於本院98年7
      月17日言詞辯論期日不爭執該筆租屋療養費用為原告因系
      爭事故而支出之必要費用，視同自認。嗣被告雖於100年4
      月26日具狀表示原告休養期間毋須經常外出，質疑原告租
      屋療養之必要性，並辯稱租屋療養費用應包含於看護費用
      內等語，惟未據證明其自認與事實不符，尚不得撤銷自認
      而復為爭執。
    5.關於工作損失部分：
      原告主張於系爭事故發生前擔任保險經紀人，96年8月至
      97年7月間平均每月所得110,010元，系爭事故後6個月內
      因無法工作而受有損失，請求被告按上開所得之6成即每
      月7萬元賠償等語，業據提出永達保險經紀人股份有限公
      司契約書與證明書、96與97年度各類所得扣繳暨免扣繳憑
      單等影本為證（參見本院卷第64至66、92至99頁）。按原
      告於96年8月至97年7月之所得總額1,220,732元（不計97
      年8月以後之所得）計算，平均每月所得應為101,728元，
      扣除97年8月至98年2月間平均所得22,009元，堪認每月減
      少之所得逾7萬元。再參酌國泰綜合醫院99年8月5日(99)
      管歷字第1227號函所載：原告活動能力受限期間約6至7週
      ，文書書寫能力受限約4至5週等情（參見本院卷第118頁
      ），則原告主張系爭事故發生後兩個月內每月有7萬元之
      損失，合計14萬元，為有理由；原告主張逾此之工作損失
      ，難認有據。
    6.關於非財產上之損害部分：
      按人格權被不法侵害而受有精神上之痛苦，得請求賠償非
      財產上之損害，其金額可斟酌實際加害情狀、被害人所受
      痛苦程度、雙方身分資力及其他各種情形定之。本件原告
      主張受有非財產上之損害，經斟酌被告所為過失傷害情節
      、原告之傷勢與治療過程（參見本院卷第26至28頁之診斷
      證明書），衡量原告所受痛苦程度，並審酌兩造之身分、
      地位、財產所得（參見本院卷第3至9頁之稅務電子閘門財
      產所得調件明細表）等情，認原告主張所受非財產上之損
      害應以24萬元計算，為有理由。
    7.綜上，原告所受財產及非財產上之損害，總計為552,091
      元（49,091＋45,000＋3,000＋75,000＋140,000＋240,
      000 ＝552,091）。
  (二)原告與有過失，被告得減輕賠償部分：
    1.按損害之發生或擴大，被害人與有過失者，法院得減輕賠
      償金額，或免除之，民法第217條第1項定有明文。又變換
      車道時，應先顯示方向燈光或手勢；欲超越同一車道之前
      車時，須先按鳴喇叭二單響或變換燈光一次，待前行車減
      速靠邊或以手勢或亮右方向燈表示允讓後，後行車始得超
      越，超越時應顯示左方向燈並於前車左側保持半公尺以上
      之間隔超過，行至安全距離後，再顯示右方向燈駛入原行
      路線，道路交通安全規則第91條第6款、第101條第1項第3
      款前段、第5款定有明文。
    2.被告主張原告與有過失，被告僅應負20%之過失責任等語
      ，原告則主張其為肇事次因，僅應負20%之過失責任等語
      。經查，系爭事故發生路段係未劃設慢車道之雙向二車道
      （參見本院98年度北調字第103號卷第7頁之道路交通事故
      現場圖、第9、10頁之照片，臺灣臺北地方法院檢察署97
      年度他字第10667號偵查卷宗第32頁之道路交通事故調查
      報告表(一)），被告於臺灣臺北地方法院98年度交易字第
      507號刑事案件中坦承因貿然偏左變換行向，致與左後方
      之原告機車相撞等情（參見本院卷第128頁之上開刑事案
      件判決，下稱刑事判決，以及臺灣臺北地方法院檢察署97
      年度他字第10667號偵查卷宗第30頁之交通事故談話紀錄
      表、臺灣臺北地方法院檢察署98年度偵字第9163號偵查卷
      宗第4、5頁之98年4月30日訊問筆錄、臺灣臺北地方法院
      98年度交易字第507號刑事案卷第15頁之98年10月9日審判
      筆錄），原告雖主張係遭被告追撞，然依其於刑事偵查中
      陳稱：「當時我騎車在南昌路上，北往南方向，我要騎去
      景美，當時我的車速約25公里。被告的車輛一開始在我前
      方，距離約3公尺，我從他左邊超車，當時他車速很慢…
      」等語（參見本院卷第128頁之刑事判決，以及臺灣臺北
      地方法院檢察署98年度偵字第9163號偵查卷宗第5頁之98
      年4月30日訊問筆錄），可見原告係騎機車由小客車左後
      方約3公尺處，以較快之速度超車，小客車之速度既然較
      慢，難認會於機車超車後隨即追撞機車。臺北市車輛行車
      事故鑑定委員會、臺北市車輛行車事故鑑定覆議委員會先
      後鑑定結果，亦均認原告騎乘機車未保持行車安全間隔為
      肇事主因，被告變換行向疏忽為肇事次因等情（參見本院
      卷第128頁之刑事判決，以及臺灣臺北地方法院檢察署98
      年度偵字第9163號偵查卷宗第13至15頁、臺灣臺北地方法
      院98年度交易字第507號刑事案卷第20、21頁），故應認
      系爭事故係因原告超車時未先按鳴喇叭二單響或變換燈光
      一次，又未於超越時顯示左方向燈並於前車左側保持半公
      尺以上之間隔超過，而被告亦未於變換車道時先顯示方向
      燈光或手勢，以警示後方來車，均有違反道路交通安全規
      則上開規定之過失。經比較兩造之過失情節，認兩造應各
      負50%之過失責任為適當，亦即被告應負276,046元（552,
      091×0.5≒276,046）之賠償責任。
  (三)扣除強制汽車責任險保險金部份：
    按保險人依強制汽車責任保險法規定所為之保險給付，視為
    被保險人損害賠償金額之一部分；被保險人受賠償請求時，
    得扣除之，同法第32條定有明文。原告已受領強制汽車責任
    保險給付共計43,400元，為兩造所不爭執（參見本院卷第22
    頁之原告準備書狀、第143頁之被告準備書狀、第76頁之匯
    款通知書），則被告應賠償之276,046元扣除43,400元後，
    尚應給付原告232,646元。
六綜上所述，原告依民法第184條第1項前段、第191條之2前段、
  第193條第1項、第195條第1項前段規定，請求被告給付232,
  646元及自98年4月23日民事準備書狀送達翌日即98年4月24日
  起至清償日止按年利率5%計算之法定遲延利息，為有理由；逾
  此之請求，為無理由，應予駁回。
七本判決所命給付之金額及價額未逾50萬元，依民事訴訟法第
  389條第1項第5款規定，應依職權宣告假執行。至原告就敗訴
  部分所為假執行之聲請，因訴之駁回而失所依據，不予准許。
  另被告就原告勝訴部分陳明願供擔保，聲請宣告免為假執行，
  合於法律規定，爰酌定相當之擔保金額准許之。
八本件判決之基礎已臻明確，兩造其餘攻擊防禦方法及主張舉證
  ，於判決結果不生影響，無一一審究之必要，附此敘明。
九本件原告勝訴部分之訴訟費用為裁判費2,540元，應由被告負
  擔，其餘訴訟費用應由原告負擔。
十據上論結，本件原告之訴為一部有理由、一部無理由。依民事
  訴訟法第79條、第87條第1項、第389條第1項第5款、第392條
  第2項，判決如主文。
中    華    民    國    100    年    6   月    23    日
                   民事第二庭  法  官  林玲玉
以上正本係照原本作成。
如對本判決上訴，須於判決送達後20日內向本院提出上訴狀。如
委任律師提起上訴者，應一併繳納上訴審裁判費。
中    華    民    國    100    年    6   月    23    日
                                書記官  劉碧輝